臺灣高等法院刑事判決　　　　　　　　　　　　　　九十三年度上易字第九八五號
　　上　訴　人
　　即　被　告　甲○○
右上訴人因贓物案件，不服臺灣桃園地方法院九十二年度易字第三九八號，中華民國
九十三年一月十三日第一審判決（起訴案號：臺灣桃園地方法院檢察署九十二年度偵
字第三八九號），提起上訴，本院判決如左：
    主  文
原判決撤銷。
甲○○無罪。
    理  由
一、公訴意旨略以：甲○○於民國（下同）八十五年間，因違反麻醉藥品管理條例案
    件，經臺灣新竹地方法院於八十五年十一月四日以八十五年竹簡字第四Ｏ九號簡
    易判決判處有期徒刑三月，於八十五年十二月二日確定，而於八十六年七月十四
    日易科罰金執行完畢，猶不知悔悟，明知懸掛車牌號碼ＨＲ─六五０八號車牌二
    面（車牌為偉泰商行即莊慶仁所有，於九十年十一月十九日上午十時，在桃園縣
    平鎮○○○路○段二十四號旁發現失竊）之ＢＭＷ自用小客車（該小客車車牌號
    碼為Ｔ五─八八七六號，為葉志祥所有，於九十年十一月十六日上午十一時，在
    台北縣新莊巿光明路水溝旁發現失竊）係來源不明之贓車，竟於九十年十一月十
    九日上午十時起至同年十二月一日晚上八時許止之不詳時點，在臺灣某地區不詳
    處，向姓名年籍不詳之成年人收受之，嗣於九十年十二月一日晚上八時許，甲○○在桃園縣新屋鄉○○○○道路旁某薑母鴨店處，將上揭贓車借予徐乾彬（徐乾
    彬所涉收受贓物罪，業經原審法院以九十二年度易字第三九五號判決判處有期徒
    刑三月），徐乾彬再交由不知情之范鎮合（另為不起訴處分）使用，旋於同日晚
    上九時三十分許，范鎮合駕駛前開車輛搭載徐乾彬及不知情之丙○○、乙○○，
    行經同縣新屋鄉○○○路永安國小前，為警當場查獲，而查悉上情。因認被告甲○○所為，係涉犯刑法第三百四十九條第一項收受贓物罪嫌。
二、按犯罪事實應依證據認定之，無證據不得推定其犯罪事實；被告之自白，不得作
    為有罪判決之唯一證據，仍應調查其他必要之證據，以察其是否與事實相符；不
    能證明被告犯罪者，應諭知無罪之判決；刑事訴訟法第一百五十四條、第一百五
    十六條第二項、第三百零一條第一項分別定有明文。又犯罪事實之認定，應憑真
    實之證據，倘證據是否真實尚欠明確，自難以擬制推測之方法，為其判斷之基礎
    ；而認定犯罪事實之證據係指足以認定被告確有犯罪行為之積極證據而言，該項
    證據自須適合於被告犯罪事實之認定，始得採為斷罪資料（參照最高法院五十三
    年臺上字第六五六號、二十九年上字第三一○五號判例）。且刑事訴訟上證明之
    資料，無論其為直接或間接證據，均須達於通常一般之人均不致有所懷疑，而得
    確信其為真實之程度，始得據為有罪之認定，若其關於被告是否犯罪之證明未能
    達此程度，而有合理懷疑之存在，致使無從形成有罪之確信，根據「罪證有疑，
    利於被告」之證據法則，即不得遽為不利被告之認定（參照最高法院七十六年臺
    上字第四九八六號判例）。其以情況證據（即間接證據）斷罪時，尤須基於該證
    據在直接關係上所可證明之他項情況事實，本乎推理作用足以確證被告有罪，方
    為合法，不得徒憑主觀上之推想，將一般經驗上有利被告之其他合理情況逕予排
    除（參照最高法院三十二年上字第六七號判例）。公訴人認被告涉犯刑法第三百
    四十九條第一項收受贓物罪嫌，無非係以證人徐乾彬、范鎮合、乙○○及丙○○
    之證述、車輛車牌被害人葉志祥與莊慶仁之證述、以及贓物認領收據為其主要論
    據。
三、訊據被告甲○○否認有收受贓物之犯行，辯稱：伊在薑母鴨店工作，之前看過乙○○開過該車，沒有將上開贓車交予范鎮合、徐乾彬使用等語。經查：
(一)證人徐乾彬、范鎮合、丙○○等人，就所駕乘之前開車輛究係如何而來，所述均
    非相符一致：
  證人即另案被告徐乾彬於警詢中陳稱：「他（指乙○○）向他朋友綽號「小君」
    借的車，小君的資料我只知道叫『甲○○』‧‧‧」等語（見臺灣桃園地方法院
    檢察署九十年度偵字第二Ｏ九八四號偵查卷第二十頁反面），復於偵查中陳稱：
    「昨天晚上所開的車是在西濱公路旁的薑母鴨店，由乙○○向『小君』借的。」
    、「（問：誰向「巫」借車？）乙○○。」等語（見偵字第二Ｏ九八四號卷第五
    八頁、一ＯＯ頁背面），然嗣後於原審審理時卻又改稱「不知乙○○向何人借車
    」云云（見原審卷第二六、一二五、一二六頁），其前後所述顯有矛盾。
　證人范鎮合先於警詢供稱：「車牌號碼Ｔ五─八八七六號ＢＭＷ自用小客車是徐
    乾彬所竊。」（見偵字第二Ｏ九八四號卷第六頁反面），嗣於九十年十二月二日
    偵查中改稱：「‧‧車是「甲○○」的。徐乾彬跟「巫」借，再借給我。」、「
    彬說要出去逛逛，「巫」說他有一台ＢＭＷ可借他。因「彬」自己的車較差，所
    以就借「巫」的車。車是「巫」主動要借「彬」，「彬」就說好。」等語（見偵
    字第二Ｏ九八四號卷第五十九頁），於九十一年二月十八日偵查中陳稱：「（問
    ：贓車是誰的？）小君的（指甲○○）。」、「（問：『徐』向小君借？）對。
    」等語（見偵字第二Ｏ九八四號卷第一Ｏ七頁、一Ｏ八頁），又於九十一年十二
    月十六日偵查時陳稱：「（問：九十年十二月一日二十一時三十分在新屋鄉○○○路永安國小前開的ＢＭＷ誰交給你的？）小君。不是他親手交給我，是他先借
    阿彬，我再向阿彬借。」、「（問：小君鑰匙交誰？）交阿彬，因『張』喝醉了
    。」等語（見偵字第二Ｏ九八四號卷第一四二頁、一四四頁）；嗣後卻於原審審
    理中結證稱：「徐乾彬告訴我說他朋友有一台ＢＭＷ，他問我們要不要出去兜風
    」、「（徐乾彬有無說車子是哪位朋友的？）無」（見原審卷第四二頁）。范鎮
    合所述前後明顯矛盾，其先係陳稱「車是甲○○的」，後於原審審理時卻不知所
    借車主係何人，尚且證人於法院審理時已命具結陳述，其證言之可信性，自較偵
    查中所述更為可採。
　證人丙○○於警詢中陳稱：「當時小君（指被告）在我們前去薑母鴨店時，已在
    該處消費。當時吃完後，小君說他有一部車可以讓我們開去逛逛，我們就向他拿
    鑰匙開出去玩。」（見偵字第二Ｏ九八四號卷第二五頁）；復於九十年十二月二
    日偵查中陳稱：「（問：昨天晚上為何和另三被告一起搭車？）甲○○昨天將車
    借給范鎮合，地點在新竹往永安方向的薑母鴨店借的」、「『巫』問我們要不要
    出去逛逛，我們說沒車，他就說有車可借我們。」等語（見偵字第二Ｏ九八四號
    卷第五五頁背面、五六頁）、及於九十一年一月四日偵查時陳稱：「甲○○說有
    一台車借我們去兜風。」等語（見偵字第二Ｏ九八四號卷第九九頁背面）；然於
    原審九十二年七月三日訊問時，對於「是否係徐乾彬載伊去薑母鴨店？」、以及
    「乙○○的朋友是不是徐乾彬？」等問題，證人均答以「我忘了」，然對於其他
    細節如時間、地點，卻仍記憶猶新（見原審卷第五三頁），原審再訊以「（為何
    范鎮合會開ＢＭＷ的車？）他是跟小君拿鑰匙。（妳有看到？）無。（為何知道
    范鎮合是跟甲○○拿鑰匙？）《不答》」（見原審卷第五六至五七頁），所述卻
    與先前偵查中所陳兩相矛盾，原審質之仍亦沉默不答（見原審卷第五八頁），則
    證人丙○○於警詢中所述，是否可信實足可疑。
  以上證人徐乾彬、范鎮合與丙○○所述，不惟彼此參核不相一致且有矛盾，例如
    ：證人即另案被告徐乾彬供稱：「昨天晚上所開的車是在西濱公路旁的薑母鴨店
    ，由乙○○向『小君』借的。」、「（問：誰向「巫」借車？）乙○○。」等語
    （見偵字第二Ｏ九八四號卷第五八頁、一ＯＯ頁背面）；核與證人范鎮合供稱：
    「‧‧車是「甲○○」的。徐乾彬跟「巫」借，再借給我。」等語（見偵字第二
    Ｏ九八四號卷第五十九頁），明顯不符。又如：證人丙○○於警詢中陳稱：「當
    時小君（指被告）在我們前去薑母鴨店時，已在該處消費。當時吃完後，小君說
    他有一部車可以讓我們開去逛逛，我們就向他拿鑰匙開出去玩。」云云（見偵字
    第二Ｏ九八四號卷第二五頁），然被告辯稱伊係薑母鴨店員工，證人李福山亦證
    稱：被告甲○○係其員工（原審卷第六十、六一頁）等語，顯見證人丙○○指被
    告在該處消費云云，並非實在，證人李福山又證稱：甲○○平日以機車為交通工
    具，未見過甲○○開過贓車等語，是丙○○指稱甲○○交贓車給渠等開出去玩云
    云，是否真實，亦非無疑。此外，即就各證人自身所述觀之亦多相矛盾，是否足
    資作為被告犯罪之認定，即非無疑。
(二)復參以證人范鎮合於駕駛上揭贓車為警員攔查時，證人徐乾彬立即表示「車子是
    偷來的、快跑」，證人范鎮合則準備要往前衝，後來被前方警車擋下來等情，業
    據證人范鎮合迭於警詢、偵查及原審調查時供述明確（見偵字第二０九八四號卷
    第六十、一０八、一四三頁反面，原審卷第四五頁），衡情徐乾彬顯然已明示「
    車子是偷來的」，則徐乾彬於偵查中所述「車子是乙○○向甲○○借來的」云云
    ，顯係脫罪之詞，蓋證人徐乾彬涉犯收受贓物罪嫌，業經原審法院以九十二年度
    易字第三九五號判決判處有期徒刑三月，其為脫免其刑責，將責任推給被告、證
    人乙○○或表示不知贓車來源，亦符合常理之斷，而證人乙○○於原審證述伊當
    時酒醉，未向被告借車，並對案發時許多細節，均不復記憶或表示不知情（見原
    審卷第四八至五二頁），亦核與徐乾彬所述不能兩立，從而，被告辯稱：伊不知
    道上開贓車是哪裡來的，亦無將上開贓車交予范鎮合、徐乾彬使用各語，尚非不
    足採信。
(三)至查獲之車牌號碼Ｔ五─八八七六號ＢＭＷ自用小客車一台係失竊贓物，雖業據
    被害人葉志祥、莊慶仁於警訊中陳明在卷，亦有車輛竊盜、車牌失竊資料個別查
    詢報表─查詢車輛認可資料一份、贓物認領保管單二紙附卷可稽（見偵字第二０
    九八四號卷第三四、三五、八九、九十頁），惟此僅足證明上揭查獲之車牌號碼
    與ＢＭＷ自用小客車一台均係失竊贓物，且衡情若確係被告將該贓車交付予徐乾
    彬、范鎮合等人使用，該車上理應有被告指紋，然警方亦無於該輛自小客車上採
    集是否確有被告指紋，是前開被害人所述，以及車輛竊盜、車牌失竊資料個別查
    詢報表、贓物認領保管單等，均不足認定被告確有收受贓物之犯行。
四、我國刑事訴訟制度業已修正為以當事人進行主義為主，職權進行主義為輔，檢察
    官立於原告之地位，其對於被告之犯罪事實，本負有實質舉證之義務，且刑事被
    告原無自證無罪之義務，其在訴訟上所為之辯解，只須達於對起訴事證提出合理
    質疑之程度為已足，檢察官如對被告所舉反證仍有爭執，即應依照刑事訴訟法第
    一百六十一條規定，自負實質舉證說服之責任，檢察官所舉證據尚未足使法院產
    生有罪之心證，本院又查無其他積極證據足證被告確有檢察官所指犯行，自屬不
    能證明被告犯罪，原審疏未詳察，遽為被告論罪科刑之判決，尚有不當，被告上
    訴指摘原審判決不當，為有理由，應由本院將原審判決予以撤銷改判被告無罪，
    以臻適法 。
據上論斷，應依刑事訴訟法第三百六十九條第一項前段、第三百六十四條、第三百零
一條第一項，判決如主文。
本案經檢察官周志榮到庭執行職務。
中　　　華　　　民　　　國　　九十三　　年　　　八　　　月　　二十六　　日
                              臺灣高等法院刑事第九庭
                                    審判長法　官  李  文  成
                                          法  官  林  明  俊
                                          法　官  官  有  明
右正本證明與原本無異。
不得上訴。
                                          書記官  林  蓓  瑜
中　　　華　　　民　　　國　　九十三　　年　　　八　　　月　　 三十 　　日
